【裁判字號】    89,上更(一),86
【裁判日期】    890612
【裁判案由】    懲治盜匪條例
【裁判全文】
臺灣高等法院臺中分院刑事判決              八十九年度上更(一)字第八六號
    上  訴  人  臺灣彰化地方法院檢察署檢察官
    被      告  乙○○
    指定辯護人  本院公設辯護人  辛○○
右上訴人，因被告違反懲治盜匪條例等案件，不服臺灣彰化地方法院八十八年度訴字
第八○號，中華民國八十八年七月十四日第一審判決（起訴案號：臺灣彰化地方法院
檢察署八十七年度偵字第一一一二二號），提起上訴，經本院判決後，由最高法院發
回審理，本院判決如左：
    主  文
原判決關於搶奪己○○○部分撤銷。
乙○○意圖為自己不法所有，以強暴致使不能抗拒而取他人之物，處有期徒刑肆年。
    事  實
一、乙○○意圖為自己不法所有，於民國（下同）八十七年九月二十一日上午八時三
    十分許，在彰化縣花壇鄉三春村浮埔二十八號己○○○住處圍牆邊，以其右手用
    暴力抓住己○○○之左手，而用其左手強取己○○○頸上之金項鍊，經己○○○
    與之抵抗仍致使己○○○不能抗拒，致該項鍊扯斷，乙○○即將斷在其手上之金
    項鍊取走，快速騎機車逃逸。嗣於八十七年十月三十一日乙○○因另犯竊盜案經
    通緝為警緝獲，於該管公務員借提尚未發覺查悉前，向警方自首上述犯罪，表明
    願意接受裁判，經警向己○○○查證屬實而破案。
二、案經彰化縣警察局彰化分局報請臺灣彰化地方法院檢察署檢察官偵查起訴。
    理  由
一、訊據被告乙○○，矢口否認有上開盜匪犯行，並辯稱伊係搶奪被害人之項鍊，遭
    被害人抗拒後，伊即抓住該斷掉之項鍊離去，並非強盜云云。惟查：
(一)被告如何強盜己○○○項鍊之犯罪事實，業據被害人己○○○於警訊陳稱：伊當
    時在看花，被告戴安全帽走進來，伊問被告有何事，被告不講話就用其右手抓住
    伊左手，用左手搶走掛在頸上之項鍊一條，因雙方拉扯，使伊頸部稍微擦傷等語
    ，又於偵查中陳稱：伊當時在看花，被告戴安全帽走進來，被告抓住伊的手，並
    以其另一隻手壓伊頭部到地面並被拖著走，項鍊被搶一大截等語在卷（參見警訊
    卷、偵查卷三三頁背面），前後所供至為相符，已堪採信。又被害人於本院前審
    審理時復陳稱：伊問被告有何事，被告沒有回答，就用一隻手拉住伊之手，一隻
    手拉伊項鍊，伊怕項鍊被其搶走，用手護著項鍊，伊就在拉扯中倒在地上，項鍊
    也拉斷一節被其搶走等語（參見本院八十八年上訴字第一九二五號卷二九頁），
    繼於本院八十九年五月十五日調查時仍為同一內容之指稱，可見被害人己○○○
    前後所供均屬一致，自堪採信。被告辯稱伊未抓住被害人之手云云，已難採信。
(二)被告於警訊時供稱「當時是因為我與她在拉扯項鍊，項鍊斷掉成二半，我自己手
    指頭有受傷，我不知道她的脖子有受傷」云云，又於偵查中供稱：「我下車她站
    在圍牆，我拉她鍊子，她抓住我的手，他當時有反抗，我拉她項鍊，她抓我手」
    等語（參見偵查卷三四頁背面），而依上所述，被害人見陌生之被告前進該處時
    即有詢問被告欲做何事，自有相當之戒心，則被告能否不先抓住被害人之手即有
    機會進行搶奪之行為，自有疑問。況該案被害人於案發後，並未報案，亦未於偵
    審程序中請求被告賠償，被害人猶偕同丈夫於本院八十九年五月十五日調查時就
    被害情形敘述甚詳，可見被告行搶當時確有施以強暴並致被害人達於不能抗拒之
    程度甚明，是被告於本院辯稱伊未抓住被害人之手，被害人前後所供不符云云，
    礙難採信。茲按搶奪罪以乘人不備或不及抗拒，公然急遽方法，掠取他人財物為
    其構成要件，雖搶奪之際，或不免於暴行，然如所施暴行，已至使他人達於不能
    抗拒程度，而取其財物或令其交付者，則為強盜罪（參照最高法院七十七年度台
    上字第四○六三號判決意旨）。是被告上開所為，於搶奪之際所施之暴行，應已
    致使被害人達於不能抗拒程度，依前開說明，被告所為已構成強盜犯行，被告矢
    口否認有上開強盜犯行，不足採信。從而，被告上開盜匪犯行，洵堪認定，應依
    法論科。
二、核被告所為，係犯懲治盜匪條例第五條第一項第一款之強盜罪。此強盜罪與後敘
    載明已判決確定之搶奪犯行，其犯罪構成要件不同，應分論並罰。又本件犯行，
    既堪認與搶奪犯行，係數罪併罰，並非裁判上一罪關係（參照最高法院七十三年
    二月二十一日七十三年度第二次刑事庭會議決議）。且被告係因竊盜罪被緝獲後
    ，經警借提因而供出本件犯行，經警向被害人己○○○查證後而破案之情事，有
    該案警訊筆錄被害人之訊問製作日期均不同可憑，並經證人即警員楊證隆於本院
    八十九年四月二十七日調查時證稱屬實，核與自首之要件相符，自應依法減輕其
    刑。又無期徒刑減輕者為七年以上有期徒刑，為刑法第六十五條第二項所明定。
    原審經審理之結果，就被告上開部分之犯行，予以論罪科刑，固非無見。惟查被
    告就被害人己○○○之犯行，應係犯強盜罪行，原審竟論以搶奪罪，已有未合。
    又被告符合自首之要件，應依法減輕其刑，原審未調查認定，亦有未合。檢察官
    上訴意旨亦指認被告就被害人之犯行應屬強盜，非無理由，原判決且有上述可議
    ，自應由本院就該部分撤銷改判。爰審酌被告年輕力壯，捨正途不就，專挑老弱
    婦女犯案危害社會治安甚大，於本件之被害人抗拒時猶強盜及其犯罪動機、手段
    、被害人所受危害等一切情狀，量處如主文第二項所示之刑，以示懲儆。至被告
    強盜被害人己○○○之項鍊，已經被告變賣花用而不存在，業據被告陳明在卷（
    參見原審卷二八頁背面），自無從發還被害人或諭知沒收，附此載明。
三、又檢察官起訴被告連續有下列搶奪犯行：（一）八十七年五月中旬某日下午二時
    許，騎用其所有ＴＳＭ─七一五號機車頭戴安全帽（未扣案），在彰化縣花壇鄉
    大嶺巷十之四號旁之虎山岩餐廳，見庚○○一人獨行，即下車趁其不及防備之際
    ，徒手自庚○○背後搶奪其頸上之金項鍊一條（重約一兩二錢），得手後騎機車
    逃逸。（二）八十七年七月二十六日下午四時許，在彰化縣花壇鄉○○路與秀水
    巷口，以同一手法搶奪戊○○所有玉墜之金項鍊一條（重約五錢），得手後騎機
    車逃逸。（三）八十七年九月二十三日上午十一時五十分許，在彰化縣花壇鄉○
    ○路與溪南街口之文德宮附近斜坡，以同一手法同時搶奪行走之丙○○○與丁○
    ○頸上之金項鍊，致丙○○○跌倒而奪取金項鍊一條，丁○○之金項鍊則因適為
    開車路過之癸○○發現而隨後趕至致未得手而未遂，乙○○得手後騎機車逃逸，
    癸○○隨後追逐時，乙○○騎車至清香巷之死巷時，即棄車逃入草叢內，並將安
    全帽丟棄在田裡。並有下列之盜匪犯行：（一）八十七年九月二十二日上午十時
    十分許，在彰化縣秀水鄉○○路土地公廟前，見壬○○在燒金紙，亦以徒手將壬
    ○○強押在地之方式，致使其不能抗拒後，強取其金項鍊一條，隨即騎機車逃逸
    。經查上開三件搶奪案件，及一件強盜案件（經原審變更法條為搶奪），經原審
    判決連續搶奪後，檢察官上訴，並經本院前審判決認定該四件仍為連續搶奪（本
    件撤銷改判為強盜），經被告上訴後，最高法院判決該搶奪部分「上訴駁回」，
    而僅發回強盜部分，是本院審判範圍自以上開己○○○部分為限，因而主文須載
    明撤銷臺灣彰化地方法院判決之範圍，附此敘明。
據上論斷，應依刑事訴訟法第三百六十九條第一項前段、第三百六十四條、第二百九
十九條第一項前段，懲治盜匪條例第五條第一項第一款、第八條，刑法第六十二條，
判決如主文。
本案經檢察官甲○○到庭執行職務
中      華      民      國    八十九    年      六      月      十三    日
                                  臺灣高等法院臺中分院刑事第二庭
                                        審判長法  官  羅  禮  政
                                              法  官  陳  欣  安
                                              法  官  蔡  聰  明
右正本證明與原本無異。
如不服本判決應於收受送達後十日內向本院提出上訴書狀，其未述上訴之理由者並
得於提起上訴後十日內向本院補提理由書（均須按他造當事人之人數附繕本）。
                                              書記官    瑞  芳
中      華      民      國    八十九     年      六       月    十五    日
附錄：本案論罪科刑法條全文
懲治盜匪條例第五條：
有左列行為之一者，處無期徒刑或七年以上有期徒刑：
一、意圖為自己或第三人不法所有，以強暴、脅迫、藥劑、催眠術或他法，致使不能
    抗拒，而取他人之物或使其交付者。
二、發掘墳墓而盜取殮物者。
三、藏匿或包庇盜匪者。
前項第一款之未遂犯罰之。
預備犯第一項第一款之罪者，處一年以下有期徒刑。
                                                                        Ｆ


司法院資訊處製作；財團法人民間司法改革基金會備份。
